【裁判字號】    92,簡上,117
【裁判日期】    920820
【裁判案由】    給付工程款
【裁判全文】
臺灣板橋地方法院民事判決  九十二年簡上字第一一七號
    上  訴  人  皓棋興業股份有限公司
?
    法定代理人  甲○○
    訴訟代理人  柴建華律師
    上  訴  人  長堤營造有限公司      設台北縣中和市○○路六八巷四號
    法定代理人  乙○○      住台北縣中和市○○路六八巷四號
右當事人間請求侵權行為損害賠償事件，兩造對於中華民國九十二年三月二十七日本
院板橋簡易庭九十一年板簡字第六八七號第一審判決提起上訴，本院判決如左：
    主      文
兩造上訴均駁回。
第二審訴訟費用由兩造各自負擔。
    事      實
甲、上訴人皓棋興業股份有限公司（下簡稱皓棋公司）方面：
一、聲明：
（一）原判決不利於上訴人皓棋公司之部分廢棄。
（二）右廢棄部分，上訴人長堤營造有限公司（下簡稱長堤公司）應再給付上訴人皓
      棋公司新臺幣（下同）八萬七千八百二十四元，及自民國九十一年五月二十五
      日起至清償日止，按年息百分之五計算之利息。
（三）駁回對造之上訴。
二、陳述：除與原宣示判決筆錄記載相同者茲引用之外，另補稱：
（一）上訴人長堤公司確實同意將廁所隔間之材質由蜂巢板變更為抗倍特板，其理由
      如下：
    (1)兩造於八十九年十一月締結原工程合約後（下簡稱原工程合約），上訴人皓棋
      公司即進場施作，原依約定之蜂巢板進行施作，惟九十年三月間上訴人長堤公
      司派駐工地現場之工地主任即訴外人蕭百泉（為長堤公司之股東及法定代理人
      乙○○之子）通知上訴人皓棋公司將材質變更為品質較佳之抗倍特板，且表示
      業主（即台北縣立永和國民中學，下簡稱永和國中）及監工人呂文欽建築師事
      務所同意該項變更要求上訴人皓棋公司配合變更施作，由於工期迫近皓棋公司
      即檢具估價單送蕭百泉簽名後，即行施工，衡情倘長堤公司未同意變更，蕭百
      泉豈有於估價單上簽名之理。
    (2)且系爭工程程實際以抗倍特板施作完成，並經業主永和國中驗收，並未因材質
      不符遭扣款一節，既為長堤公司所不爭執，長堤公司並進而已請領所有之工程
      款，足認前開變更確經長堤公司、業主及監工人所肯認。
    (3)上訴人皓棋公司僅為下游包商，洵理倘長堤公司未同意變更，皓棋公司實無故
      意違反工程合約擅自變更材質之理。蓋變更後之抗倍特板每平方公尺之價值較
      蜂巢板增加四百二十元，以實際完工數量一百八十七點二平方公尺計，占總工
      程款比例不到百分之十，皓棋公司之利潤有限，故無就此部分訛詐長堤公司之
      必要。況長堤公司既與業主達成變更協議（此由業主同意該部分工程之驗收及
      請款可知），皓棋公司如仍依原合約內容施作，將使長堤公司無法對業主報驗
      請款。
    (4)有關廁所隔間之核定面積為一百八十七點二平方公尺，萬向滑動隔間為十九點
      八平方公尺，上訴人皓棋公司基於訴訟經濟同意上訴人長堤公司此部分之主張
      不再爭執，故上訴人長堤公司因變更材質應再給付上訴人皓棋公司之金額為八
      萬七千八百二十四元（其中廁所隔間為七萬八千六百二十四元，
      187.2*420=78624；萬向滑動隔間為九千二百元）。
（二）關於兩造於九十年六月所簽訂之追加工程合約部分（下簡稱追加工程），上訴
      人皓棋公司否認追加工程施作之範圍包含於原工程合約內，亦否認追加工程契
      約之簽訂有何脅迫之情，應由上訴人長堤公司負舉證之責。且由追加工程合約
      中矮櫃之單價低於原工程合約（由原工程合約記載尺寸相同之矮櫃為四萬五千
      元，追加工程降為四萬四千元）亦可知，倘為遭脅迫所簽，豈有低價格之理。
      遑論追加工程於九十年六月簽訂，長堤公司遲至九十二年七月十日始具狀表明
      撤銷，亦罹一年除斥期間。
三、證據：除爰用原審立證方法外，另提出營繕工程驗收紀錄一份、永和國中函一紙
    、結算明細表一份（均影本）。
乙、上訴人長堤公司方面：
一、聲明：
（一）原判決不利於上訴人長堤公司部分廢棄。
（二）右廢棄部分，上訴人皓棋公司於第一審之訴及假執行之聲請均駁回。
（三）駁回對造之上訴。
二、陳述：除與原宣示判決筆錄記載相同者茲引用之外，另補稱：
（一）關於原工程部分：
    (1)上訴人長堤公司之法定代理人為乙○○並非蕭百泉，先前與棋公司簽約部分，
      亦均由乙○○代表長堤公司簽立，故而蕭百泉並無代理長堤公司簽約之權限。
      且於皓棋公司要求蕭百泉於估價單上簽字時，蕭百泉既明確告知其並無代理權
      ，須另與長堤公司簽約，顯皓棋公司亦確知蕭百泉無權代理長堤公司變更合約
      內容。
    (2)至皓棋公司應工程業主建築師之要求，同意更換其他材料，抑或業主同意以變
      更後之材料驗收，均不影響長堤公司僅須依原工程合約約定價格為付款之責，
      故皓棋公司主張長堤公司應再給付變更材質所加之款項，並無理由。
（二）關於追加工程部分：
    (1)追加工程中所列矮櫃之施作，實際上應包含於原工程合約之範圍內，故本即不
      應再簽約，上訴人長堤公司此部分向業主溢領之金額，亦應退回業主，故長堤
      公司並無再支付此部分款項予皓棋公司之必要。
    (2)上訴人簽立追加工程合約乃肇於皓棋公司以惡意停工造成長堤公司被業主逾期
      罰款及其串通建築師脅迫長堤公司之情形下，長堤公司不得已始為該意思表示
      ，依民法第九十二條規定，長堤公司自得撤銷該意思表示，並以業主永和國中
      於九十一年七月十五日付款日為脅迫終止日，是未逾一年除斥期間。追加工程
      合約之意思表示既經撤銷而失效，上訴人長堤公司自無庸再本於追加工程契約
      關係給付此部分款項。
三、證據：除爰用原審立證方法外，另提出台北縣政府函二份、存證信函、工程結算
    證明書、契約節本、上訴人長堤公司函各一份、施工立面圖七紙、通知書一份（
    以上均影本）。
    理      由
一、本件上訴人皓棋公司起訴主張：兩造於八十九年十一月下旬簽訂工程合約，約明
    由皓棋公司承攬長堤公司位於永和國中自強樓拆建一期工程，工程款計一百二十
    八萬六千三百零九元，並約定廁所隔間採蜂巢蕊填充，隔間、櫥俱依圖施作，數
    量實作實算。嗣皓棋公司依約施作後，長堤公司於九十年三月八日要求將「廁所
    隔間」之立柱及門扇部分之材料由蜂巢板變更為品質較佳之抗倍特板，單價由一
    千五百八十元增為二千元，並再次於估價單確認數量依原合約實做實算。依廁所
    隔間實際施作二百零一點三六平方公尺計，較原合約定之金額增加十萬七千四百
    八十四元（未稅價格），再扣除「萬向滑動隔間」實際完工數量由十九點二平方
    公尺減為十八點六五平方公尺，較原定金額減少九千二百元（未稅價格）後，上
    訴人長堤公司應再給付皓棋公司十萬二千六百三十一元（上訴人皓棋公司於提起
    上訴後與長堤公司達成爭點協議，同意廁所隔間之數量以一百八十七點二平方公
    尺、萬向滑動隔間為十九點八平方公尺計，故減縮聲明主張上訴人長堤公司因變
    更材質應再給付上訴人皓棋公司之金額為八萬七千八百二十四元，併此敘明。）
    另上訴人長堤公司於九十年年六月四日再與上訴人皓棋公司簽定追加工程合約，
    追加製作矮櫃九個，單價四萬四千元，工程款四十一萬五千八百元，亦經皓棋公
    司完工無誤。惟上訴人長堤公司除給付一百二十八萬六千三百零九元外，餘款分
    文未付，為此上訴人皓棋公司本於工程合約之法律關係，請求上訴人長堤公司給
    付五十一萬八千四百三十一元（其中一萬四千八百零七元部分已經減縮而確定）
    及自追加起訴狀繕本送達翌日起至清償日止，按年息百分之五計算之利息等情。
二、上訴人長堤公司則以：依原工程合約所載廁所隔間材質採用蜂巢板，上訴人皓棋
    公司所主張材質變更為抗倍特板部分，既未經長堤公司同意，長堤公司復未授權
    訴外人蕭百泉代理長堤公司簽約，長堤公司自無依變更後合約付款之義務。至追
    加工程合約部分，其內容包含於原工程合約內，長堤公司本無再簽約或付款之必
    要，實則追加工程合約乃遭上訴人皓棋公司及業主建築師脅迫簽立，依民法第九
    十二條規定，長堤公司自得主張撤銷該遭脅迫所為意思表示，前開意思表示經撤
    銷後，長堤公司自無再本於追加工程合約付款之必要等語為辯。
三、關於原工程部分（工程款八萬七千八百二十四元）：
（一）兩造對於：兩造於八十九年十一月間所簽訂原工程合約內容如上訴人皓棋公司
      所提出原證一合約書所載（約定廁所隔間以蜂巢板施作，計價數量依合約實做
      實算）；原工程合約項次一廁所隔間上訴人皓棋公司實際施作數量為一百八十
      七點二平方公尺、項次三萬向滑動隔間上訴人皓棋公司實際施作數量為十九點
      八平方公尺；實際完成項次一廁所隔間立柱及門扇部分材質非採用蜂巢板，而
      係用抗倍特板；原工程已經完工，並經業主永和國中驗收完畢，上訴人長堤公
      司並無遭業主扣款，上訴人長堤公司並已支付上訴人皓棋公司工程款一百二十
      八萬六千三百零九元；訴外人蕭百泉係擔任上訴人長堤公司承作系爭工程之工
      地主任，曾於上訴人皓棋公司所提出九十年三月八日估價單簽名，其內容如上
      訴人皓棋公司所提出原證二估價單所載等情，未有爭執，且有合約書一份、估
      價單一份、驗收記錄一份、結算明細表一份、永和國中九十一年八月二十二日
      函一份在卷可佐，堪信為真正。
（二）上訴人皓棋公司復主張：長堤公司已授權訴外人蕭百泉與皓棋公司達成變更材
      質之約定（上訴人皓棋公司於本院審理時主張蕭百泉為有權代理，並非表見代
      理，故表見代理部分茲不贅論。）等情，惟為上訴人長堤公司所否認。此部分
      兩造之爭點在於：項次一廁所隔間立柱及門扇之材質，兩造是否已另達成協議
      改用抗倍特板施作？前開原證二號蕭百泉所簽署估價單之效力為何？
    (1)經依聲請傳訊證人蕭百泉於原審到庭證稱：「原證二之估價單上簽名，是我簽
      的，但公司沒有授權我簽約，我簽名是因同意依原告（即長堤公司）與建築師
      研究的結果來施作，但我有跟謝明憲說還要與公司簽約，在工地我的職位最高
      」等語（參見原審九十一年七月二十六日之言詞辯論筆錄），是由證人前開證
      言並無足為其有權代理長堤公司簽約之推認，反得推知本件變更非依上訴人長
      堤公司之指示而為，蕭百泉於估價上簽名時，已表明其並無代理權，故而非以
      長堤公司代理人之名義簽名於估價單上，證人此部分證言，並得由上訴人皓棋
      公司所提出原證二估價單上蕭百泉簽名之位置並非在買方負責欄下，而係在估
      價項目欄空白處等情窺知。再則工地主任之職權，衡情應僅在於監督施工相關
      細節，理論上並無代理定作人變更契約內容之權限。而公司負責人之子或股東
      ，更與是否經授權變更契約內容無直接之關連。是以上訴人皓棋公司執訴外人
      蕭百泉身為工地負責人、長堤公司法定代理人之子、長堤公司股東，於估價單
      上簽名，逕為應認蕭百泉有權代理長堤公司同意變更一節，尚無足取。
    (2)至證人謝明憲於原審雖到證稱：「廁所原設計蜂巢蕊後來被告（即長堤公司）
      要求改為抗倍特，板抗倍特板價格較高，所以公司請求工程款比原先高。」（
      見原審九十一年六月二十五日言詞辯論筆錄）。惟謝明憲為皓棋公司之受僱人
      ，且為系爭估價單之製作人，其證詞因有偏頗之虞，而未可盡採。而上訴人皓
      棋公司所主張：系爭工程程實際以抗倍特板施作完成，並經業主永和國中驗收
      ，並未因材質不符遭扣款；依變更後增加之工程款所占總工程款比例觀之，倘
      長堤公司未同意變更，皓棋公司實無故意違反工程合約擅自變更材質之理一節
      。或另涉上訴人長堤公司與業主間另紙契約關係及上訴人皓棋公司締約之動機
      等，惟尚無足為長堤公司已經同意變更材質之推認，此外，上訴人皓棋公司就
      此部分利己事實，復未再進一步提出其他證據以供本院審酌，經本院調查之結
      果，認上訴人皓棋公司主張上訴人長堤公司已經同意材質變更，應依變更後估
      價單之記載，再給付上訴人皓棋公司八萬七千八百二十四元及遲延利息，為無
      理由。
四、關於追加工程部分（工程款四十一萬五千八百元）：
（一）兩造對於：彼等於九十年六月四日簽訂追加合約其內容如上訴人皓棋公司所提
      出原證四工程合約書所載；該部分工程已經施作完成，上訴人長堤公司之上包
      （即業主永和國中）已經將工程款全數支付上訴人長堤公司，並無因施工瑕疵
      主張扣款事宜；上訴人長堤公司於九十二年七月七日始具狀表示撤銷同意追加
      工程之意思表示等情，未有爭執，且有合約書、永和國中函及準備狀各一份在
      卷可憑，堪認為真正。上訴人長堤公司另執：追加工程內容包含於原工程範圍
      內上訴人長堤公司原無必要再締結追加合約，實肇於上訴人皓棋公司以惡意停
      工造成長堤公司被業主逾期罰款及其串通建築師之方法脅迫長堤公司，其因遭
      脅迫不得已始為締約之意思表示，自得行使撤銷權拒絕給付該部分工程款等情
      為辯。
（二）按因被詐欺或被脅迫而為意思表示者，表意人得撤銷其意思表示。但詐欺係由
      第三人所為者，以相對人明知其事實或可得而知者為限，始得撤銷之。前條之
      撤銷，應於發見詐欺或脅迫終止後，一年內為之。但自意思表示後，經過十年
      ，不得撤銷，民法第九十二條及九十三條分別定有明文。是此部分首應審究者
      為長堤公司所為撤銷之意思表示是否已罹一年除斥期間？查本件上訴人長堤公
      司主張之遭脅迫行為無非為「上訴人皓棋公司以惡意停工造成長堤公司被業主
      逾期罰款及其串通建築師脅迫長堤公司」。然關於追加工程所載之矮櫃施作工
      程，早於九十二年七月七日前一年（即九十一年七月六日前）已經完工一節，
      既為上訴人長堤公司所不爭執，並有長堤公司於九十年十一月二十一日致皓棋
      公司函及皓棋公司於九十年十一月二十日所發存證信函各一份在卷可佐，是以
      本件縱有上訴人長堤公司所指脅迫行為，至遲於追加工程完工後已經終了（即
      皓棋公司無再以惡意停工之方法脅迫之可能），是則經本院調查之結果，認上
      訴人長堤公司主張應以業主永和國中於九十一年七月十五日付款日為脅迫終止
      日，並無足採。本件上訴人長堤公司前開訂約之意思表示縱有長堤公司主張之
      瑕疵而得撤銷，撤銷權亦已早罹一年除斥期間，而不得再行使。
（三）查系爭追加合約所載工程既已經施作完成，上訴人長堤公司上包即業主永和國
      中復已將工程款全數支付上訴人長堤公司，並無因施工瑕疵主張扣款事宜等情
      ，承前述，既可認為真正。則上訴人皓棋公司依追加合約內容請求上訴人長堤
      公司如數給付追加工程款，即屬有據。又上訴人長堤公司於原審主張：為配合
      上訴人皓棋公司滑動隔間施工，因而需要增加天花板數量一三五平方公尺，計
      三萬九千六百九十元，訴外人呂欽文指示由上訴人皓棋公司支付，經皓棋公司
      確認同意，由皓棋公司工程款中扣抵一節，經原審駁回此部分抵銷之主張後，
      於本院準備程序中已表明不再主張（見本院九十二年六月九日準備程序筆錄）
      ，故無庸再予審酌，併此敘明。
五、從而，上訴人皓棋公司依追加工程契約關係，請求上訴人長堤公司給付四十一萬
    五千八百元，及自九十一年五月二十五日（即追加起訴狀繕本送達翌日）起至清
    償日止，按年息百分之五計算之利息，為有理由，應予准許。逾此部分之請求，
    於法未合，應予駁回。前開上訴人皓棋公司勝訴部分，兩造均陳明願供擔保，請
    准宣告假執行或免為假執行，經核均無不合，爰各酌定相當金額之擔保准許之，
    至上訴人皓棋公司敗訴部分，其假執行之聲請已失所附麗，併予駁回。原審判命
    上訴人長堤公司給付上訴人皓棋公司四十一萬五千八百元及自九十一年五月二十
    五日起至清償日止，按年息百分之五計算之利息，並為假執行之宣告，而駁回上
    訴人皓棋公司其餘請求，經核並無違誤。兩造各就其敗訴部分上訴，指摘原判決
    不當，求予廢棄改判，為無理由，應駁回其上訴。
六、本件事證已臻明確，兩造其餘攻擊防禦方法及立證，與判決結果不生影響，爰不
    逐一贅述，附此敘明。
據上結論：本件兩造之上訴均為無理由，依民事訴訟法第四百三十六條之一第三項、
第四百四十九條第一項、第七十八條，判決如主文。
中      華      民      國    九十二    年      八      月      二十    日
                                      臺灣板橋地方法院民事第一庭
~B審判長法官  許瑞助
~B法      官  朱耀平
~B法      官  黃信滿
右為正本係照原本作成
本件不得上訴
中      華      民      國    九十二    年      八      月      二十    日
~B法院書記官  吳美瑤


司法院資訊處製作；財團法人民間司法改革基金會備份。
